【裁判字號】    99,易,10
【裁判日期】    990204
【裁判案由】    偽造文書
【裁判全文】
臺灣宜蘭地方法院刑事判決                99年度易字第10號
公  訴  人  臺灣宜蘭地方法院檢察署檢察官
被      告  乙○○
上列被告因偽造文書案件，經檢察官提起公訴（98年度偵字第47
66號），本院判決如下：
    主  文
乙○○共同犯使公務員登載不實罪，處有期徒刑陸月，如易科罰
金，以新臺幣壹仟元折算壹日。
    事  實
一、乙○○為甲○○之兄。甲○○於民國97年2月15日以手槍將
    丙○○射擊成傷後（甲○○所涉違反槍砲彈藥刀械管制條例
    、重傷害未遂等案件，業經臺灣高等法院以98年度上訴字第
    1121號判決判處應執行有期徒刑十三年），其已預見自己日
    後恐需付出鉅額之賠償金額予丙○○，且名下之財產均成為
    丙○○追索求償之標的，而乙○○亦知上情，甲○○與乙○○乃思以甲○○提供其所有之宜蘭縣礁溪鄉○○段1324地號
    土地（權利範圍10000分之143）暨其上宜蘭縣礁溪鄉○○段
    3380建號建物（門牌號碼宜蘭縣礁溪鄉○○路176之5號7樓
    ）虛偽設定擔保金額七百萬元之普通抵押權予乙○○，以此
    方式來妨害丙○○之追索求償，乙○○與甲○○（所涉本件
    犯行，另行審結）乃基於使公務員登載不實之犯意聯絡，明
    知甲○○並未積欠乙○○七百萬元，竟仍共同委請不知情之
    代書顏美汝（即甲○○、乙○○之兄陳義彥之妻）於97年2
    月21日前往宜蘭縣宜蘭地政事務所申請於前揭土地及建物上
    辦理「權利人：乙○○、債權額比例：全部一分之一、擔保
    債權總額：七百萬元、擔保債權種類及範圍：97年1月25日
    之借貸、清償日期：102年1月24日、債務人及債務額比例：
    甲○○，債務額比例全部、權利標的：所有權、設定義務人
    ：甲○○」不實內容之普通抵押權設定登記事宜，致使宜蘭
    縣宜蘭地政事務所不知情之承辦公務員於形式審查後，即於
    97年2月25日將上開不實內容之普通抵押權登載於職務上所
    掌之土地及建物登記簿等公文書上，致生損害於宜蘭縣宜蘭
    地政事務所對於地政登記資料管理之正確性，並妨害債權人
    丙○○對於甲○○之追索求償。嗣因丙○○於97年3月5日向
    臺灣宜蘭地方法院聲請執行假扣押前揭甲○○所有之土地及
    房屋後，發現上開屋、地已遭乙○○設定七百萬元之普通抵
    押權後，乃至臺灣宜蘭地方法院檢察署提出申告，始為檢察
    官循線查知上情。
二、案經丙○○訴請臺灣宜蘭地方法院檢察署檢察官偵查起訴。
    理  由
一、按被告以外之人於審判外之言詞或書面陳述，除法律有規定
    者外，不得作為證據。又被告以外之人於審判外之陳述，雖
    不符前四條之規定，而經當事人於審判程序同意作為證據，
    法院審酌該言詞陳述或書面陳述作成時之情況，認為適當者
    ，亦得為證據。當事人、代理人或辯護人於法院調查證據時
    ，知有第159條第1項不得為證據之情形，而未於言詞辯論終
    結前聲明異議者，視為有前項之同意，刑事訴訟法第159條
    第1項、第159條之5第1項、第2項分別定有明文。本件證人
    甲○○所出具之證明書，雖係被告乙○○以外之人於審判外
    之書面陳述，但檢察官、被告乙○○均同意採為本案證據，
    本院審酌該等證據資料作成時之狀況，並無不宜作為證據情
    事，依刑事訴訟法第159條之5第1項規定，自有證據能力。
    另被告乙○○、檢察官於本院審理時對於下列所述之其他證
    據資料，均不爭執其證據能力，本院審酌該等證據資料作成
    時之狀況，並無不宜作為證據情事，依刑事訴訟法第159條
    之5第2項規定，自得作為證據。
二、訊據被告乙○○矢口否認有何使公務員登載不實之犯行，辯
    稱「伊確實前前後後借給甲○○超過七百萬元，伊係於97年
    1月間得知甲○○已用一千萬元之現金購買本件房屋及土地
    後，為了確保債權，才要求他開立七百萬元之本票，並於其
    所購買之屋、地上設定抵押權，這是真的債權、真的抵押權
    ，伊並沒有使公務員登載不實之犯行。」云云，惟查：
（一）乙○○與甲○○為兄弟。甲○○因於97年2月15日以手槍
      將丙○○射擊成傷一事，刑事部分已遭臺灣高等法院以98
      年度上訴字第1121號判處應執行有期徒刑十三年，民事部
      分亦遭本院以98年度重訴字第12號判決應賠償丙○○八百
      九十五萬二千九百二十六元。乙○○、甲○○共同委請代
      書顏美汝於97年2月21日前往宜蘭縣宜蘭地政事務所申請
      於甲○○所有之宜蘭縣礁溪鄉○○段1324地號土地（權利
      範圍10000分之143）暨其上宜蘭縣礁溪鄉○○段3380建號
      建物（門牌號碼宜蘭縣礁溪鄉○○路176之5號7樓）辦理
      「權利人：乙○○、債權額比例：全部一分之一、擔保債
      權總額：七百萬元、擔保債權種類及範圍：97年1月25日
      之借貸、清償日期：102年1月24日、債務人及債務額比例
      ：甲○○，債務額比例全部、權利標的：所有權、設定義
      務人：甲○○」內容之普通抵押權設定登記事宜，宜蘭縣
      宜蘭地政事務所承辦公務員即於97年2月25日將上開內容
      之普通抵押權登載於職務上所掌之土地及建物登記簿等公
      文書上。丙○○則於97年3月5日向本院聲請執行假扣押前
      揭甲○○所有之土地及房屋，本院則於當日完成查封登記
      等事實，業據證人即代書顏美汝（係被告乙○○之兄陳義
      彥之妻）於檢察官偵訊時證述明確（見他字卷第71至72頁
      ），且被告乙○○對於上情亦不否認（見他字卷第60至61
      頁，本院卷第47、49頁），並有本院97年度裁全字第145
      號假扣押案件影印卷宗、本院97年度執全字第99號假扣押
      執行案件影印卷宗、本院98年度重訴字第12號民事判決書
      影本、宜蘭縣礁溪鄉○○段1324地號土地登記謄本、宜蘭
      縣礁溪鄉○○段3380號建號建物登記謄本、土地登記申請
      書、土地建築改良物抵押權設定契約書、臺灣高等法院98
      年度上訴字第1121號刑事判決書在卷可稽，自堪以認定屬
      實。
（二）其次，被告乙○○委請代書即兄嫂顏美汝於97年2月21日
      前往宜蘭縣宜蘭地政事務所申請辦理本件普通抵押權設定
      登記事宜前，即已知甲○○於97年2月15日涉嫌以手槍將
      丙○○射擊成傷一事之事實，已據被告乙○○坦認在卷（
      見他字卷第61頁，本院卷第63頁），可見被告乙○○於委
      請代書顏美汝辦理本件普通抵押權設定登記前，即已知悉
      甲○○因槍傷丙○○一事，勢必需要負起賠償丙○○之責
      任，且甲○○之財產均為丙○○日後追索賠償之標的，於
      甲○○所有之不動產上設定普通抵押權勢將妨害債權人丙○○對於甲○○之追索求償，則乙○○、甲○○於上開槍
      擊傷人事件發生後之六日內，旋即委請從事代書工作之兄
      嫂顏美汝向宜蘭地政事務所申請辦理本件普通抵押權設定
      登記，其時間點如此巧合緊接，其動機自屬可議。
（三）再者，被告乙○○雖辯稱「伊確實前前後後借給甲○○超
      過七百萬元，本件是真債權、真抵押權，伊並沒有使公務
      員登載不實之犯行。」云云，且證人即被告乙○○之兄陳
      義彥於檢察官偵訊時亦附和稱「一、二十年前，我與乙○○一起買土地合建賺了錢，乙○○的錢放在我這裡。當初
      甲○○要開清潔公司買車子（註：指雀士衛理有限公司）
      ，甲○○要向乙○○借錢，乙○○就叫我開支票給甲○○
      ，我就開了約四百萬元的支票給甲○○。」云云，惟查：
１、就本件所謂之七百萬元債務內容，被告乙○○於98年11月16
    日接受檢察官偵訊時係稱「因為甲○○開了二間公司（註：
    指雀士衛理有限公司—82年7月29日設立登記、冠山工程顧
    問有限公司—90年2月13日設立登記），他於82年開公司和
    買車的四百萬元是我出的，當時我的錢放在陳義彥那裡，我
    是請陳義彥開票給甲○○。另外他開第二家公司時，向我拿
    了一百萬元。他結婚時，我也給他五十萬元。另外他到南部
    做生意時，也有向我借錢。我總共借他超過七百萬元。」云
    云（見他字卷第60頁），於本院審理時則稱「82年甲○○要
    成立雀士衛理有限公司時，需要買車、公司開辦費、公司週
    轉金，所以我借他約四百萬元，並請陳義彥開支票給甲○○
    。88、89年期間，甲○○到台南租了一片土地做生意，我陸
    陸續續借了他二百一十萬元，錢都是從我聯邦銀行新莊分行
    的帳戶領出現金交給他。在88年11月間，為了甲○○結婚，
    我借了五十萬元給甲○○，這筆錢是我從聯邦銀行新莊分行
    領出四十七萬元現金，連同身上三萬元現金，湊成五十萬元
    借給甲○○。我所提出之聯邦銀行新莊分行存摺內之全部提
    款紀錄所提領出來的現金都是我借給甲○○的。93年10月間
    ，甲○○因經營冠山公司缺少週轉金，我就借他一筆一百二
    十萬元，這筆錢是由我存在媽媽陳玉燕帳戶內之款項，提領
    出來借給甲○○的。」云云（見院卷第59至61頁），其前後
    所述之內容已不盡相符。況且，被告乙○○始終未能提出任
    何有關前揭七百餘萬元借款之借貸文件，則其所述之借貸情
    節是否屬實，自足令人質疑。
２、其次，被告乙○○雖提出雀士衛理有限公司公司執照、汽車
    買賣合約書、陳義彥於台北縣新莊市農會之帳戶交易紀錄，
    並辯稱「82年甲○○要成立雀士衛理有限公司時，需要買車
    、公司開辦費、公司週轉金，所以我借他約四百萬元，並請
    陳義彥開支票給甲○○。後來公司結束營業，車輛就賣給他
    人，有汽車買賣合約書可以佐證。」云云，然依卷附雀士衛
    理有限公司（82年7月29日設立登記）公司執照上之記載，
    雀士衛理有限公司之登記資本額僅有一百萬元，則被告乙○○、證人陳義彥所稱「甲○○為經營雀士衛理有限公司而於
    82年間向乙○○借款四百萬元」云云，是否屬實，已足令人
    質疑。況且，被告乙○○所提出之汽車買賣合約書上所記載
    之車輛賣主係陳義芳（82年8月20日出售），並非甲○○或
    雀士衛理有限公司，顯然無法證明其上所載之車輛與甲○○
    或雀士衛理有限公司有關，更無法據以證明被告乙○○曾借
    款予甲○○買車來經營雀士衛理有限公司之事實。更何況，
    證人即同案被告甲○○於其所出具之證明書上已明白指稱「
    伊於82年間成立雀士衛理有限公司，透過乙○○向陳義彥借
    支四百萬元。」等語（見本院卷第68頁），其所述之出借人
    乃「陳義彥」，顯與被告乙○○、證人陳義彥所稱之出借人
    「乙○○」完全歧異，依此，益徵被告乙○○前揭所辯及證
    人陳義彥之證詞，分屬事後卸責、迴護之詞，均與實情乖違
    ，均不足採信。又被告乙○○所提出之雀士衛理有限公司公
    司執照、汽車買賣合約書、陳義彥於台北縣新莊市農會之帳
    戶交易紀錄，要屬臨訟湊用之物，亦顯不足以證明其有於82
    年間借款四百萬元予甲○○之事實。至於被告乙○○雖另聲
    請調查「上開汽車買賣合約書、證明書上所載之車輛於購買
    當時是否係以陳義彥所開立之支票付款」乙情，然即便上情
    屬實，亦不能證明該等車輛即為甲○○為經營雀士衛理有限
    公司所購買，更不能證明該等款項係甲○○向被告乙○○所
    借用，意即仍無法證明被告乙○○有無於82年間借款四百萬
    元予甲○○之事實，故本院認為並無調查之必要，附此敘明
    。
３、另被告乙○○雖提出戶名乙○○、帳號000000000000號之聯
    邦銀行新莊分行存摺影本（見他字卷第83至87頁），辯稱「
    88、89年期間，甲○○到台南租了一片土地做生意，我陸陸
    續續借了他二百一十萬元，錢都是我聯邦銀行新莊分行帳戶
    領出現金交給他。在88年11月間，為了甲○○結婚，我借了
    五十萬元給甲○○，這筆錢是我從聯邦銀行新莊分行領出四
    十七萬元現金，連同身上三萬元現金，總共交給甲○○五十
    萬元。我所提出之聯邦銀行新莊分行存摺內的全部提款紀錄
    所提領出來的錢都是借給甲○○。」云云，然查：經彙總計
    算上開帳戶存摺上所記載之交易紀錄，可知從被告乙○○88
    年5月18日開立此一帳戶後，到89年6月間，該帳戶內之存入
    、支出之總金額各約二百六十餘萬元，而與被告乙○○所稱
    借款予甲○○之總金額二百六十萬元大致相符，然此一帳戶
    既然係被告乙○○為交易所須而開立，則豈有可能自此一帳
    戶開立後，於88年5月至89年6月間存入該帳戶內之款項，被
    告乙○○個人未使用分毫，而全部皆出借予甲○○使用之理
    ？更何況，依上開帳戶存摺上所記載之交易紀錄（見他字卷
    第85至86頁），可知於88年7月23日88年8月26日之間，該帳
    戶曾經提領出七十二萬五千元之現金，然甲○○於84年8月1
    0日至88年9月3日間係在臺灣花蓮監獄服刑之事實，有甲○○之臺灣高等法院被告前案紀錄表在卷可稽（見本院卷第8
    頁背面、第11頁背面），則於88年7月23日88年8月26日在監
    服刑之甲○○豈有可能因為要到台南租地做生意，而向被告
    乙○○借用七十二萬五千元現金？依此，足徵被告乙○○前
    揭所辯，確屬臨訟虛構之詞，不足採信，而其所提出之聯邦
    銀行新莊分行帳戶之存摺資料，要屬臨訟拼湊冀以符其辯詞
    之物，亦顯不足以證明其有於88、89年間借款二百六十萬元
    予甲○○之事實。
４、再者，被告乙○○雖提出冠山工程顧問有限公司公司執照及
    戶名陳玉燕、帳號0000000000000號之台北國際商業銀行思
    源分行存摺影本（見他字卷第77至82頁），並辯稱「93年10
    月間，甲○○因經營冠山公司缺少週轉金，我就借他一筆一
    百二十萬元，這筆錢是由我存在媽媽陳玉燕帳戶內之款項，
    提領出來借給甲○○的。」云云，雖上開存摺所記載之交易
    資料顯示於93年10月29日該帳戶曾遭人領出現金一百二十六
    萬元（見他字卷第82頁），然此帳戶之開立人既為陳玉燕，
    則該筆款項之所有人、領用人究係陳玉燕或乙○○？該筆款
    項領出後，是否出借予甲○○？係由何人出借予甲○○？均
    屬有疑。更何況，被告乙○○於偵查中係稱「甲○○因經營
    冠山公司而向伊借款一百萬元。」云云（見他字卷第60頁）
    ，然於審理中卻稱「甲○○因經營冠山公司而向伊借款一百
    二十萬元」云云（見本院卷第61頁），其前後所述迥然不同
    ，依此，足徵被告乙○○所抗辯之借款金額只是臨訟時，為
    了配合前揭存摺交易紀錄所虛構，自不採信。又被告乙○○
    所提出之冠山工程顧問有限公司公司執照、聯邦銀行新莊分
    行帳戶之存摺資料，要屬臨訟湊用之物，亦顯不足以證明其
    有於93年間借款一百二十萬元予甲○○之事實。
５、又被告乙○○雖提出以甲○○名義簽發之面額七百萬元本票
    影本一張，欲證明其與甲○○間有其所抗辯之前揭七百餘萬
    元之債務關係，然查：此一本票之發票日期係在97年1月25
    日（到期日102年1月24日），與被告乙○○所稱前揭七百餘
    萬元之借款時間完全不符，顯然此一本票並不能證明被告乙○○確實曾於其所稱之前揭時間借款七百餘萬元予甲○○之
    事實。況且，被告乙○○既然知道要求甲○○簽發本張七百
    萬元之本票以為債務擔保，則何以其於所稱之前揭時間陸續
    出借鉅款予甲○○時，卻未要求甲○○出具任何之借據或本
    票以供債權證明或擔保？又被告乙○○早於97年1月間即已
    知甲○○以一千萬元之現金購得宜蘭縣礁溪鄉○○段1324地
    號土地（權利範圍10000分之143）暨其上宜蘭縣礁溪鄉○○
    段3380建號建物（門牌號碼宜蘭縣礁溪鄉○○路176之5號7
    樓）之事實，復據其供承在卷（見本院卷第62頁），則被告
    乙○○為何不於知悉甲○○有前揭屋、地時，即要求甲○○
    提供該屋、地設定抵押以為債權之擔保，反而遲至甲○○於
    97年2月15日槍傷丙○○事件發生後，才於97年2月21日委請
    兄嫂顏美汝辦理本件之普通抵押權登記？故由此等情節觀之
    ，並參酌本件抵押權登記及本票上所記載債權額、債權發生
    日、清償日之內容均相一致之情形，顯見前揭本票只是甲○○於槍傷丙○○後，為辦理本件抵押權設定登記以妨害丙○○求償而製作的（此亦據被告乙○○供承在卷，見他字卷第
    61頁），自難依此即認被告乙○○確實對於甲○○有其所主
    張之前揭七百萬元之債權。
（四）從而，綜核被告乙○○與甲○○為兄弟至親關係；甲○○
      明知於97年2月15日槍傷丙○○後，其可能遭丙○○追索
      鉅額之賠償，且其名下之財產均成為丙○○追索求償之標
      的，而被告乙○○亦明知上情；甲○○旋即於97年2月25
      日在其名下所有之宜蘭縣礁溪鄉○○段1324地號土地（權
      利範圍10000分之143）暨其上宜蘭縣礁溪鄉○○段3380建
      號建物（門牌號碼宜蘭縣礁溪鄉○○路176之5號7樓）設
      定鉅額七百萬元之普通抵押權予其兄即被告乙○○（提出
      抵押權設定登記申請日為97年2月21日）；被告乙○○所
      辯之借貸情節，均無證據可資證明屬實，均不足採信等情
      ，則被告乙○○與甲○○共同謀議以「於甲○○所有之前
      揭不動產上虛偽設定擔保金額七百萬元之普通抵押權予乙○○」方式，來妨害槍擊案件被害人丙○○對於甲○○求
      償之意圖已灼然甚明，被告乙○○辯稱「本件是真的債權
      、真的抵押權。」云云，要屬事後卸責諉過之詞，不足採
      信。
（五）末查，申請為普通抵押權設定登記時，地政機關之承辦公
      務員只依申請人之申請，查核是否檢齊必要之文件後，即
      依申請人之申請內容於土地或建物登記簿上為普通抵押權
      之登記，至於抵押債務人與抵押債權人間是否確有該債權
      債務關係存在、是否真意設定抵押權，則不在其審查之列
      ，此觀土地登記規則之相關規定即明。意即當申請人提出
      普通抵押權設定登記之申請時，地政機關之承辦公務員僅
      做書面形式審查後，即依申請人之申請予以登載於土地或
      建物登記簿之公文書上。從而，被告乙○○明知甲○○並
      未積欠伊七百萬元，竟與甲○○共同謀議以「於甲○○所
      有之前揭不動產上虛偽設定擔保金額七百萬元之普通抵押
      權予乙○○」方式，來妨害槍擊案件被害人丙○○對於甲○○之求償，且向宜蘭縣宜蘭地政事務所申請於前揭土地
      及建物上辦理該不實內容之普通抵押權設定登記，致使宜
      蘭地政事務所不知情之承辦公務員於形式審查後，即將該
      不實內容之普通抵押權登載於職務上所掌之土地及建物登
      記簿等公文書上，被告乙○○上開所為，自足致生損害於
      宜蘭縣宜蘭地政事務所對於地政登記資料管理之正確性，
      並妨害債權人丙○○對於甲○○之追索求償。
（六）綜上所述，本案事證已臻明確，被告乙○○空言否認犯行
      ，諉無足取，其犯行洵堪認定，應依法論科。
三、核被告乙○○之所為，係犯刑法第214條之使公務員登載不
    實罪。被告乙○○與甲○○間，就上開犯行，有犯意聯絡及
    行為分擔，為共同正犯。另被告乙○○係利用不知情之代書
    顏美汝遂行本件犯行，亦為間接正犯。茲審酌被告乙○○之
    素行、智識程度；犯罪之動機、目的、手段；為妨害遭甲○○槍傷之被害人丙○○對於甲○○之追索求償，竟與甲○○
    共謀於甲○○所有之本件房屋及土地上虛偽設定普通抵押權
    後，即向地政事務所提出普通抵押權設定登記之申請，致使
    地政機關承辦公務員將此不實事項登載於職務上所掌之公文
    書，損及地政機關對於地政登記資料管理之正確性，且導致
    債權人丙○○之索償無門，其行為之惡性非輕；犯罪後態度
    等一切情狀，酌情量處如主文所示之刑，並諭知易科罰金之
    折算標準，以示警懲。
據上論斷，應依刑事訴訟法第284條之1、第299條第1項前段，刑
法施行法第1條之1，刑法第28條、第214條、第41條第1項前段，
，判決如主文。
本案經檢察官劉憲英到庭執行職務。
中    華    民    國    99    年    2    月    4    日
                  刑事第二庭法  官  劉家祥
以上正本證明與原本無異。
如不服本判決應於收受本判決後10日內向本院提出上訴書狀，並
應敘述具體理由。若未敘述理由者，應於上訴期間屆滿後20日內
向本院補提理由書狀（均須按他造當事人之人數附繕本）。
                            書記官  葉書毓
中    華    民    國    99    年    2     月    4     日
附錄本案論罪科刑法條：
中華民國刑法施行法第1條之1（罰金貨幣單位與罰鍰倍數）
中華民國九十四年一月七日刑法修正施行後，刑法分則編所定罰
金之貨幣單位為新臺幣。
九十四年一月七日刑法修正時，刑法分則編未修正之條文定有罰
金者，自九十四年一月七日刑法修正施行後，就其所定數額提高
為三十倍。但七十二年六月二十六日至九十四年一月七日新增或
修正之條文，就其所定數額提高為三倍。
中華民國刑法第214條（使公務員登載不實罪）
明知為不實之事項，而使公務員登載於職務上所掌之公文書，足
以生損害於公眾或他人者，處3年以下有期徒刑、拘役或5百元以
下罰金。

司法院資訊處製作；財團法人民間司法改革基金會備份。
